【裁判字號】    95,台上,1612
【裁判日期】    950727
【裁判案由】    給付工程款
【裁判全文】
最高法院民事判決            九十五年度台上字第一六一二號
    上  訴  人  甲○○
    訴訟代理人  林崑地律師
    被 上訴 人  實毅營造股份有限公司
    法定代理人  乙○○
上列當事人間請求給付工程款事件，上訴人對於中華民國九十四
年八月十六日台灣高等法院台南分院第二審判決（九十四年度建
上字第二號），提起上訴，本院判決如下：
    主  文
原判決廢棄，發回台灣高等法院台南分院。
    理  由
本件被上訴人主張：兩造於民國八十八年四月十五日訂立工程承
攬契約書（下稱系爭工程契約），由伊承攬上訴人之「棕櫚湖山
莊」山坡地建築開發、水土保持及雜項等工程（下稱系爭工程）
，工程總造價合計為新台幣（下同）一億六千三百十萬六千一百
八十四元（含５％營業稅），並分為第一期工程造價（依照契約
內之標單造價）為五千九百二十六萬三千五百零七元，第二期工
程造價為一億零三百八十四萬二千六百七十七元，各期工程造價
結算方式，以完工驗收數量乘以單價結算，管理費以工程費之百
分之十計價；系爭第一期工程業於八十九年十月三十日向嘉義縣
政府申報，實際竣工日期為九十年五月十四日，並於九十年八月
二十二日取得嘉義縣政府登錄完工，及核發雜項使用執照。嗣因
上訴人遲未依約配合辦理第二期工程申報開工程序，經伊於九十
年十二月三十一日、九十一年二月二十二日先後以存證信函通知
上訴人迅速辦理，若未函覆第二期工程是否延續，將依約終止契
約。惟因上訴人迄未函覆，伊乃合法終止兩造所訂系爭契約等情
，爰依承攬契約之法律關係，求為命上訴人：(一)給付一千六百零
四萬四千五百六十四元，及自九十一年十一月十七日起算年息百
分之五之利息；(二)交還伊於八十八年六月十八日簽發，到期日為
八十九年十月十六日，面額二百九十六萬三千一百七十五元之本
票一紙（下稱系爭本票）之判決｛第一審判命上訴人給付六百六
十萬四千三百二十一元本息，並交還系爭本票，而駁回被上訴人
其餘之訴，被上訴人未就其敗訴部分提起上訴，已告確定｝。
上訴人則以：依系爭工程契約約定，被上訴人須至第二期工程完
工並經總驗收完畢後，始能請領第一期保留款及保固款，而第二
期工程既未完工，被上訴人自無權請求給付工程總驗收款、工程
保固款及返還工程履約保證金即系爭本票之餘地，伊並無遲延給
付之情形；又因被上訴人未依約定期限完成第一期工程，致第二
期工程亦未能依原約定期限開工，但僅係遲延開工而已，且伊並
無減少被上訴人承攬之工程數量，被上訴人承攬金額不可能減少
，被上訴人主張終止契約之理由自始即不存在，並無終止契約之
權利；且被上訴人逾期完工應給付違約金一千三百二十二萬七千
八百九十六元，並主張抵銷，被上訴人已無得請求之款額等語，
資為抗辯。
原審維持第一審所為上訴人敗訴之判決，駁回其上訴，係以：依
系爭工程契約第五條第五款及第六款約定內容觀之，可知第一期
工程完工後僅屬申請複驗之問題，必待第二期工程完工後才有總
驗收之問題，則該契約第六條工程款估驗付款辦法，其中之工程
總驗收及工程保固款，固均應於第二期工程完工後才得請領。惟
按稱承攬者，謂當事人約定，一方為他方完成一定之工作，他方
俟工作完成，給付報酬之契約，民法第四百九十條第一項定有明
文。是承攬人因工作之完成，依承攬契約，自得請求定作人給付
承攬報酬。本件被上訴人業已於九十年八月二十一日完成第一期
工程，並經嘉義縣政府複驗完畢，核發雜項使用執照。然因上訴
人遲未進行第二期工程之申報程序，被上訴人乃分別於九十年十
二月三十一日、九十一年二月二十二日以存證信函通知上訴人若
未依約履行給付報酬，將終止契約，嗣又於九十一年四月三日再
以存證信函通知上訴人，惟上訴人遲遲均未予回應，致使系爭第
二期工程開工茫茫無期，顯已符合系爭工程契約第二十五條第一
款所定「甲方（上訴人－下同）因將工程大量減少，而承包金額
減少達二分之一以上時」，被上訴人得終止契約之要件。而被上
訴人亦已合法向上訴人為終止契約之意思表示，則系爭第一期工
程已完工部分，自應依系爭工程契約第六條第四款、第五款約定
，辦理結算程序。則被上訴人請求上訴人給付已完工之工程保留
尾款四百六十二萬三千零二十五元，自無不合。再者，系爭第二
期工程，上訴人如遲不進行申報開工，被上訴人之第一期工程保
固款，尚待第二期工程完工總驗收後始得請領，致遙遙無期。依
系爭工程契約第七條第二款約定，已足證明第一期工程確已完工
，且至今已逾二年，本於誠信原則，被上訴人請領第一期保固款
一百九十八萬一千二百九十六元，亦無不合。又系爭第一期工程
，被上訴人既已履行，則其並請求上訴人返還「履約保證金」即
系爭本票一紙，亦屬有據。又系爭第一期工程，不論係被上訴人
抗辯於九十年五月十四日完工，抑或上訴人主張之九十年八月二
十二日完工，被上訴人並未依系爭工程契約第十條約定於八十八
年十月十五日前之期限完工，殆無疑義。惟依被上訴人提出之嘉
義縣政府函載：「本案開發適逢汛期雨水充沛，請台端及監造技
師仍應注意加強汛期坡地檢查與水土保持設施清淤工作，以減少
土砂災害發生。」及上訴人之經理張文益於八十八年七月五日載
有「業主以往工程均以施工品質為要務，不會以逾期罰款之手段
做為工程結算扣款依據。」之工程日報表「業主檢核」處簽名等
情以觀，足見被上訴人抗辯，系爭工程係因施工過程之天候及特
殊地形，致生不可抗力之原因而遲延，均載明原因於工程日報表
，且取得上訴人之經理張文益之同意，並表示不會以逾期罰款之
手段做為工程結算扣款依據等情非虛。則上訴人以被上訴人逾期
完工應給付違約金一千三百二十二萬七千八百九十六元，並主張
抵銷云云，並無可採。從而，被上訴人本於承攬契約之法律關係
，請求上訴人給付第一期工程尾款四百六十二萬三千零二十五元
及保固款一百九十八萬一千二百九十六元，合計六百六十萬四千
三百二十一元本息，及交還系爭本票，洵屬正當，應予准許等詞
，為其判斷之基礎。
查兩造訂立之系爭工程契約第十條已約定開工期限：「自簽約後
十日內完成開工程序及向建管單位申報開工，第一期工程期限，
則自開工日起至八十八年十月十五日前完工。」核與一般工程以
「工作天」為完工期限者不同，而系爭第一期工程並非於八十八
年十月十五日完工，則上訴人抗辯系爭工程完工期限係採「日曆
天」計算，被上訴人辯稱下雨天、民俗節日及法定休假日應予扣
除，顯與契約約定不符等語（見二審卷第一０九頁），是否不足
採？攸關上訴人得否以被上訴人逾期完工之違約金主張抵銷之認
定，原審就上訴人此項重要防禦方法恝置未論，復未說明因何不
足採之理由，已有判決不備理由之違誤。其次，系爭工程契約第
十一條第二款固約定：「因十六級以上颱風之風災及地震芮氏七
級以上之震災及下雨致無法工作而延誤本工程時，乙方（被上訴
人－下同）應於該事由發生及終止後七日內，分別以書面通知甲
方，甲方接獲前述通知後應將其異議或同意延長之施工期限以書
面通知乙方，乙方若有異議應於接獲甲方通知後七日內以書面向
甲方提出，乙方違反本條規定時，不得申請延長施工期限，但因
不可歸責於乙方之事由，不在此限。」而被上訴人雖主張可延長
工期（見一審重訴字卷第二七０～二七一頁、二審卷第四五、八
０～八一頁），惟是否與上開約定情形相符，未據被上訴人舉證
證明；雖其另提出工程日報表（影本－見一審同上卷第二八二頁
）為主張，但已為上訴人所否認（見二審卷第一０六、一二０頁
），查該工程日報表並非上訴人之經理張文益所作成，則〔其他
報告〕欄所載：「‧‧‧甲方張經理與承包商技師談話中表示
業主以往工程均以工程品質為要務，不會以逾期罰款之手法，做
為工程結算扣款依據」等語，是否經上訴人之經理確認屬實？能
否認係上訴人向被上訴人免除違約罰款之意思表示？均未據原審
進一步調查審認，徒以上開記載，遽認被上訴人主張上訴人同意
不會以逾期罰款為結算扣款等情為可採，未免率斷。則上訴人抗
辯被上訴人請求之工程款，經以逾期完工罰款抵銷後已無剩餘乙
節，是否不足採？即非無再為研求之餘地。原審未遑詳予推求，
遽以上述理由為不利於上訴人之論斷，尚有未洽。上訴論旨，執
以指摘原判決不當，求予廢棄，不能認為無理由。
據上論結，本件上訴為有理由，依民事訴訟法第四百七十七條第
一項、第四百七十八條第二項，判決如主文。
中    華    民    國  九十五  年    七    月  二十七  日
                      最高法院民事第八庭
                          審判長法官  朱  建  男
                                法官  顏  南  全
                                法官  許  澍  林
                                法官  鄭  傑  夫
                                法官  蘇  清  恭
      本件正本證明與原本無異
                                      書  記  官
中    華    民    國  九十五  年    八    月    九    日
                                                Ａ


司法院資訊處製作；財團法人民間司法改革基金會備份。
